ACORDAO-COMPLETO-2536700

ACÓRDÃO 3069/2022 ATA 17/2022 - PRIMEIRA CÂMARA

VISTOS, relatados e discutidos estes autos que cuidam de recurso de reconsideração interposto por Valquíria Andrea dos Santos - MEI (ou Farmácia São João) contra o Acórdão 8165/2021-TCU-Primeira Câmara, por meio do qual foram julgadas irregulares as contas de Valquíria Andrea dos Santos Souza e a responsável foi condenada, solidariamente com a empresa Valquíria Andrea dos Santos - MEI, ao recolhimento do débito apurado aos cofres do Fundo Nacional de Saúde, com aplicação de multa, ante a constatação de irregularidades nas dispensações e/ou na documentação comprobatória de dispensações de medicamentos do Programa Farmácia Popular do Brasil.
ACORDAM os Ministros do Tribunal de Contas da União, reunidos em Sessão da 1ª Câmara, com fundamento nos arts. 32, inciso I, e 33, da Lei 8.443/1992, e ante as razões expostas pelo Relator, em:
9.1 conhecer do recurso de reconsideração para, no mérito, dar-lhe provimento;
9.2 incluir na tabela do item 9.2 do acórdão recorrido três créditos, nos valores de R$ 4.883,72, R$ 4.883,70 e R$ 4.883,70, referentes às datas de 3/7/2020, 31/7/2020 e 30/4/2021;
9.3 em consequência, reduzir a multa de que trata o item 9.3 do acórdão recorrido para R$ 10.000,00 (dez mil reais) ;
9.4 encaminhar cópia deste acórdão à recorrente, com a informação de que a íntegra do relatório e do voto que o fundamentam está disponível no endereço eletrônico www.tcu.gov.br/acordaos.

Recurso de reconsideração interposto por Valquíria Andrea dos Santos  MEI contra o Acórdão 8.165/2021-1ª Câmara.

Primeira Câmara

Fundo Nacional de Saúde

3. Recorrente: Valquíria Andrea dos Santos MEI (07.510.490/0001-15)

13.1. Ministros presentes: Walton Alencar Rodrigues (Presidente), Benjamin Zymler, Vital do Rêgo e Jorge Oliveira (Relator).

ACORDAO-COMPLETO-2558231

Acórdão de Relação 7841/2022 - Primeira Câmara

Acórdão de Relação

JORGE OLIVEIRA

Ministro-Substituto Weder de Oliveira

Transcrevo, a seguir, a instrução elaborada na Serur (peça 111) , aprovada pelos dirigentes da unidade (peças 112 e 113) e que obteve a anuência do Ministério Público junto ao TCU (peça 114) : 
"INTRODUÇÃO
1.	Cuidam os autos de recurso de reconsideração interposto por Valquíria Andrea dos Santos - MEI ou Farmácia São João (peças 88-91) contra o Acórdão 8165/2021-TCU-Primeira Câmara, Relator Ministro Weder de Oliveira (peça 62) , abaixo transcrito:
9.1. rejeitar as alegações de defesa apresentadas pela microempresa individual Valquíria Andrea dos Santos (CNPJ: 07.510.490/0001-15) ;
9.2. julgar irregulares as contas da Sra. Valquíria Andrea dos Santos Souza (CPF: XXX.579.209-XX) , com fundamento no art. 16, III, 'a' e 'c', da Lei 8.443/1992, e condená-la, solidariamente, com a microempresa individual Valquíria Andrea dos Santos (CNPJ: 07.510.490/0001-15) , ao pagamento das quantias a seguir especificadas (débitos) , deduzidas das parcelas já pagas (créditos) , atualizadas monetariamente e acrescidas de juros de mora, calculados a partir das datas especificadas até a data do efetivo recolhimento, fixando o prazo de 15 (quinze) dias, a contar da notificação, para que comprovem, perante o Tribunal (art. 214, III, 'a', do RI/TCU) , o recolhimento da dívida aos cofres do Fundo Nacional de Saúde, na forma da legislação em vigor:
	DATA DA OCORRÊNCIA
	VALOR ORIGINAL (R$) 
	Débito/Crédito

	10/08/2011
	102,14
	D

	31/08/2011
	205,82
	D

	12/03/2012
	11846,88
	D

	12/03/2012
	218,86
	D

	27/03/2012
	9574,28
	D

	27/03/2012
	258,90
	D

	27/04/2012
	407,52
	D

	27/04/2012
	9214,56
	D

	12/06/2012
	245,28
	D

	12/06/2012
	5616,19
	D

	14/06/2012
	3605,18
	D

	14/06/2012
	272,52
	D

	27/07/2012
	4319,11
	D

	27/07/2012
	17,07
	D

	27/07/2012
	7,02
	D

	27/07/2012
	8311,40
	D

	23/08/2012
	8212,69
	D

	23/08/2012
	4440,37
	D

	10/09/2012
	143,28
	D

	10/09/2012
	85,12
	D

	10/09/2012
	8339,59
	D

	10/09/2012
	4414,48
	D

	08/10/2012
	7474,30
	D

	08/10/2012
	136,26
	D

	08/10/2012
	85,12
	D

	08/10/2012
	7,02
	D

	08/10/2012
	38,32
	D

	08/10/2012
	4582,88
	D

	08/11/2012
	4274,59
	D

	08/11/2012
	6581,64
	D

	08/11/2012
	143,28
	D

	08/11/2012
	124,68
	D

	18/12/2012
	7412,35
	D

	18/12/2012
	39,56
	D

	18/12/2012
	4799,00
	D

	18/12/2012
	7,02
	D

	30/12/2012
	6421,23
	D

	30/12/2012
	6374,09
	D

	19/02/2013
	6476,98
	D

	19/02/2013
	196,16
	D

	07/03/2013
	5872,76
	D

	07/03/2013
	22,76
	D

	14/03/2013
	876,19
	D

	14/03/2013
	1138,04
	D

	10/02/2015
	5.920,24
	C

	27/02/2015
	5.920,24
	C

	31/03/2015
	5.968,04
	C

	30/04/2015
	6.010,56
	C

	29/05/2015
	4.764,75
	C

	30/06/2015
	6.010,56
	C

	31/07/2015
	6.020,56
	C

	31/08/2015
	6.035,56
	C

	30/09/2015
	6.083,20
	C

	30/10/2015
	6.090,56
	C

	30/11/2015
	4.764,75
	C

	04/01/2016
	6.115,56
	C

	01/02/2016
	6.116,56
	C

	19/04/2016
	6.135,56
	C

	15/04/2016
	6.135,56
	C

	19/05/2020
	4.883,70
	C

9.3. aplicar à Sra. Valquíria Andrea dos Santos Souza (CPF: XXX.579.209-XX) , com fundamento no art. 57 da Lei 8.443/1992 c/c art. 267 do RI/TCU, multa no valor de R$ 11.000,00 (onze mil reais) , fixando prazo de 15 (quinze) dias, a contar da notificação, para que comprove, perante este Tribunal (art. 214, III, 'a', do RI/TCU) , o recolhimento da dívida aos cofres do Tesouro Nacional, atualizada monetariamente desde a data do presente acórdão até a do efetivo recolhimento, se for paga após o vencimento, na forma da legislação em vigor;
9.4. autorizar, desde logo, nos termos do art. 28, II, da Lei 8.443/1992, a cobrança judicial das dívidas, caso não atendida a notificação;
9.5. autorizar o parcelamento das dívidas em até 36 (trinta e seis) parcelas mensais, nos termos do art. 217 do RI/TCU, com a incidência sobre cada parcela dos devidos encargos legais até o efetivo pagamento, com esclarecimento ao responsável de que a falta de pagamento de qualquer parcela importará no vencimento antecipado do saldo devedor (§ 2º do art. 217 do RI/TCU) ;
9.6. em cumprimento ao disposto no § 3º do art. 16 da Lei 8.443/1992, remeter cópia desta deliberação à Procuradoria da República no Estado do Paraná.
HISTÓRICO 
2.	Trata-se de Tomada de Contas Especial (TCE) instaurada pelo Fundo Nacional de Saúde (FNS) do Ministério da Saúde (MS) , em desfavor da empresária individual Valquiria Andrea dos Santos Souza, em razão da aplicação irregular de recursos do Sistema Único de Saúde (SUS) no âmbito do Programa Farmácia Popular do Brasil (PFPB) , no período de 10/8/2011 a 14/3/2013, o que teria ocasionado um prejuízo de R$ 142.942,49, em valores históricos, aos cofres do FNS. 
2.1.	O PFPB foi criado pela Lei 10.858/2004 e regulamentado pelo Decreto 5.090/2004. Seu objetivo é oferecer à população acesso a medicamentos essenciais, cumprindo, dessa forma, uma das principais diretrizes da Política Nacional de Assistência Farmacêutica. Inicialmente funcionava por meio de parceria com governos estaduais, prefeituras municipais e instituições públicas, mas, a partir de 2006, o MS expandiu o programa para utilizar a rede instalada de comércio varejista de produtos farmacêuticos. Em 2017, esta rede se tornou o único meio de obter medicamentos pelo PFPB.
2.2.	As farmácias que aderem ao programa fornecem gratuitamente aos cidadãos medicamentos para o tratamento de hipertensão, diabetes e asma, além de descontos em outros produtos. Para cada venda, o MS reembolsa o comerciante de acordo com uma tabela de referência de preços. A adesão ao programa se faz com celebração de convênio entre o estabelecimento e o MS, que autoriza a dispensação de medicamentos subsidiados pelo programa.
2.3.	O cidadão que deseja adquirir medicamentos pelo programa deve se dirigir a uma farmácia credenciada e apresentar CPF e receita médica. Com esses documentos, o credenciado acessa o sistema informatizado de autorização do MS e insere os dados necessários para liberar o produto. O sistema calcula automaticamente o valor a ser pago pelo FNS e pelo cliente. No mês seguinte, os valores das vendas pelo programa são depositados na conta da empresa conveniada.
2.4. 	Para atestar a veracidade e a legalidade das dispensações é necessário manter, por cinco anos, alguns documentos, como as notas fiscais (NF) de aquisição dos medicamentos do programa junto aos fornecedores. Sem estas NF, não é possível atestar a existência prévia, em estoque, dos medicamentos vendidos, ou seja, é um controle para evitar a fraude denominada 'venda fantasma', uma simulação de venda que gera pagamento indevido pelo MS. 
2.5.	A presente TCE se originou de auditoria do Departamento Nacional de Auditoria do SUS (Denasus) realizada de maio a julho de 2014, para avaliar a execução do PFFB pela empresa individual Valquiria Andrea dos Santos - MEI ou Farmácia São João. As constatações abrangeram de 10/8/2011 a 14/3/2013, com foco no cumprimento das normas relacionadas com o programa (peça 57, p. 2-3) .
2.6.	O detalhamento do débito de R$ 142.942,49, em valores históricos, apurado pelo Denasus, encontra-se no Relatório de Auditoria (RA) 14064 e seus anexos (peça 3-6) , onde foram relatadas as irregularidades abaixo resumidas: 
	a) dispensação de medicamentos em nome de pessoas falecidas (peça 3, p. 12-13) ;
	b) não apresentação de cópia de NF e/ou receitas médicas (peça 3, p. 5-7) ;
	c) NF e/ou receitas médicas em desacordo com as normas (peça 3, p. 8-12) .
2.7.	Diante das constatações, o Denasus deu oportunidade de defesa aos responsáveis, como demonstram as notificações expedidas em 7/7/2014 e 29/7/2014 (peças 8 e 10) . Conforme RA 14064, os responsáveis apresentaram justificativas (peça 21) , as quais lograram afastar algumas das irregularidades apontadas. Superada a fase de defesa, foram emitidas notificações de cobrança aos responsáveis, em ofícios de 18/9/2017 (peça 9 e 25) . 
2.8.	O FNS autorizou a instauração da TCE em 24/10/2018, conforme relatório de 26/10/2018 (peça 37) . Conforme item VII, foram localizadas devoluções por parte do recorrente, o que levou a quantificar o débito em R$ 138.887,29, atualizado em 26/10/2018. Concluiu-se pela responsabilização da Farmácia solidariamente com sua proprietária Valquiria (peça 37, p. 2) .
2.9.	A TCE foi remetida para a Controladoria-Geral da União (CGU) , a qual, em 14/2/2020, emitiu o RA 2007/2018 (peça 40) , e, em 17/2/2020, o certificado de irregularidade das contas (peça 41) , e o parecer do dirigente do órgão de controle interno (peça 42) . O titular do MS tomou conhecimento dos fatos em 13/03/2020 (peça 43) .
2.10.	No TCU, foi elaborada instrução em 14/4/2020 com proposta de citação da Farmácia e da Valquiria, a proprietária, o que obteve parecer favorável dos dirigentes da unidade técnica (peças 45-47) .  Efetuadas as comunicações, as alegações de defesa foram analisadas mediante instrução de 28/7/2020, ocasião em que se propôs irregularidade nas contas e imputação de débito aos dois gestores, dentre outras medidas (peça 57) .
2.11. 	A proposta obteve o aval dos dirigentes da unidade, do representante do MP/TCU e do Relator do processo e foi a base do acórdão recorrido, prolatado em sessão de 18/5/2021 (peças 58-64) . Em 19/7/2021, a Farmácia entrou com o presente recurso (peças 88-91) , o qual foi aceito pelo Relator e remetido para esta Secretaria, para exame de mérito (peça 96) .
EXAME DE ADMISSIBILIDADE 
3.	Reitera-se o exame preliminar de admissibilidade constante às peças 92-93, ratificado pelo Relator, Exmo. Ministro Jorge Oliveira, o qual conheceu do recurso e suspendeu os efeitos dos itens 9.1 a 9.4 do acórdão impugnado, em relação ao recorrente e aos demais devedores solidários (peça 96) .
EXAME TÉCNICO
4.	Delimitação
4.1.	As seguintes questões constituem objeto do presente exame:
	a) preliminar:
	a.1) prescrição;
	b) mérito:
	b.1) valores não amortizados.
Preliminar
5.	Prescrição
5.1.	Não houve, por parte da recorrente, questionamentos acerca da prescrição. Todavia, em função de novo entendimento do Supremo Tribunal Federal (STF) sobre esse assunto, ele vem sendo objeto de debate no TCU e ainda não há um posicionamento consolidado acerca dos critérios a serem adotados. Como prescrição é questão de ordem pública e pode ser levantada em qualquer fase do processo, entende-se pertinente analisar o assunto.
5.2.	No exame da prescrição, a Serur tem analisado, em suma, os dois critérios: Acórdão 1441/2016-TCU-Plenário, Redator Ministro Walton Alencar Rodrigues, e Lei 9.873/1999. Pelo primeiro critério, em linhas gerais, a prescrição subordina-se ao prazo geral de dez anos (Código Civil, art. 205) , contado a partir da data da ocorrência do fato, e interrompido pelo ato que ordenar a citação, a audiência ou a oitiva da parte (peça 110) .
5.3.	A recorrente foi condenada por irregularidades ocorridas entre 10/8/2011 e 14/3/2013, conforme se observa a partir da tabela constante no acórdão recorrido. Por sua vez, a citação foi autorizada mediante pronunciamento da unidade técnica do TCU de 26/4/2020, com base em delegação de competência do Relator, Ministro Substituto Weder de Oliveira, nos termos do art. 1º, inc. II, alínea 'b' da Portaria-MINS-WDO 8/2018 (peça 47) .
5.4.	Verifica-se que não transcorreu mais de dez anos entre a data da primeira irregularidade identificada e o ato que ordenou a citação da recorrente, em 2020. Como o acórdão condenatório é de 2021, não há que se falar em prescrição pelo critério do Acórdão 1441/2016-TCU-Plenário, Redator Ministro Walton Alencar Rodrigues.
5.5.	Pelo critério da Lei 9.873/1999, aplica-se o prazo geral de cinco anos, previsto no art. 1º da Lei 9.873/1999, contado a partir do dia em que tiver cessado a permanência ou a continuidade da infração continuada. Nesse caso, houve infração continuada e, dessa forma, a prescrição começou a fluir a partir de 14/3/2013, data da última irregularidade detectada.
5.6.	No presente caso, observa-se que o prazo prescricional foi interrompido várias vezes. Por exemplo: auditoria do Denasus de maio a julho de 2014 (peça 57, p. 2-3) ; despacho de 2/2/2015 em atendimento à solicitação de parcelamento de débito por parte da recorrente (peça 37, p. 14) ; notificações de cobrança aos responsáveis, em 18/9/2017 (peça 9 e 25) ; relatório de TCE de 26/10/2018 (peça 37) ; instrução de proposta de citação em 14/4/2020 (peça 45) ; e acórdão condenatório de 18/5/2021 (peça 62) .
5.7.	Como se vê, não foi ultrapassado o prazo de cinco anos, previsto na Lei 9.873/1999. Os exemplos supracitados também mostram que não ocorreu a prescrição intercorrente definida no § 1º do art. 1º da mesma lei, pois em nenhum momento o procedimento administrativo ficou paralisado por mais de três anos. 
5.8.	Conclui-se, portanto, que não houve prescrição por nenhum dos dois critérios utilizados pela Serur para exame da prescrição: Acórdão 1441/2016-TCU-Plenário, Redator Ministro Walton Alencar Rodrigues, e Lei 9.873/1999.
5.9.	Ainda sobre prescrição, cabe registrar que, em 26/8/2021, o Ministério Público Federal (MPF) enviou ofício ao TCU para informar o arquivamento, por prescrição, do procedimento preparatório que investigava os fatos relacionados com os presentes autos. Observou-se, ainda, não ser necessária a adoção de medidas ressarcitórias, tendo em vista que o TCU já havia condenado os responsáveis a reparar o dano (peças 108 e 109) .
5.10.	Entende-se que essa decisão não afeta o exame do presente recurso, em razão do princípio da independência das instâncias, que vigora no TCU.
Mérito
6.	Valores não amortizados 
6.1.	A Farmácia explica que foi condenada a ressarcir a quantia atualizada de R$ 139.029,89 aos cofres públicos e que foi autorizado o parcelamento da dívida em 36 parcelas mensais. No entanto, ao verificar o detalhamento do débito, observou que não foram amortizados, do montante da dívida, os valores devolvidos conforme tabela abaixo (peça 91, p. 2) .
Valores Devolvidos
	Competência
	Valor
	Dt. Pagamento

	06/2020
	R$ 4.883,72
	03/07/2020

	07/2020
	R$ 4.883,70
	31/07/2020

	08/2020
	R$ 4.883,70
	30/04/2021

6.2.	Observa que a última parcela deduzida do montante da dívida foi a parcela paga em 19/5/2020 e que, de boa-fé, continuou pagando as parcelas de acordo com sua condição financeira. Aduz que os valores pagos somam a importância de R$ 14.651,12, a qual deve ser corrigida monetariamente para a amortização da dívida, sob pena de enriquecimento sem causa do erário público e prejuízo de sua parte. Ao final, solicita o seguinte (peça 91, p. 2-3) :
	a) amortização do montante pago de R$ 14.651,12, corrigido monetariamente;
	b) caso não seja possível, devolução do montante pago corrigido monetariamente na sua conta corrente;
	c) expedição de guias para pagamento do parcelamento.
6.3.	A recorrente anexou guias de recolhimento da União (GRU) e comprovantes de pagamentos, conforme discriminado na tabela do item 6.1 (peças 89-91) . 
	Análise:
6.4.	Nesse momento processual, a recorrente traz aos autos comprovantes de devolução de valores ao Tesouro Nacional referente aos meses de junho, julho e agosto de 2020. De fato, na tabela do acórdão recorrido, a última devolução considerada foi de R$ 4.883,70, em 19/5/2020.
6.5.	Na instrução de citação, não foram considerados créditos, apenas débitos (peça 45) . Contudo, na instrução de análise das alegações de defesa (peça 57) , foram localizadas devoluções efetivadas pela recorrente nos anos de 2015, 2016 e 2020. Os comprovantes de pagamento trazidos à baila pela Farmácia neste momento processual mostram que eles não foram contabilizados no débito, razão pela qual se propõe acatar o recurso sob exame.
CONCLUSÃO
7.	A partir da análise, conclui-se o seguinte:
	a) não houve prescrição (item 5) ;
	b) a recorrente apresentou comprovantes de pagamento neste momento processual que não foram considerados no cálculo do débito (item 6) ;
7.1.	Dessa forma, propõe-se dar provimento ao recurso para considerar os três comprovantes de pagamento no cálculo do débito e reduzir proporcionalmente o valor da multa aplicada.
PROPOSTA DE ENCAMINHAMENTO
8.	Ante o exposto, submete-se à consideração superior a presente análise do recurso de reconsideração interposto por Valquíria Andrea dos Santos - MEI ou Farmácia São João contra o Acórdão 8165/2021-TCU-Primeira Câmara, Relator Ministro Weder de Oliveira, propondo-se, com fundamento nos arts. 32, inciso I, e 33, da Lei 8.443/1992:
	a) conhecer do recurso e, no mérito, dar provimento para incluir, na tabela do item 9.2. do acórdão recorrido, três linhas de créditos de R$ 4.883,72, R$ 4.883,70 e R$ 4.883,70, referentes às datas de 3/7/2020, 31/7/2020 e 30/4/2021, respectivamente, e reduzir proporcionalmente o valor da multa aplicada por meio do item 9.3 do acórdão recorrido;
	b) dar ciência do acórdão que vier a ser proferido ao recorrente e aos demais interessados."
	
	É o relatório.

Daniele Rocio Rettig da Luz (42503/OAB-PR), representando Valquiria Andrea dos Santos; Daniele Rocio Rettig da Luz (42503/OAB-PR), representando Valquiria Andrea dos Santos Souza.

Procurador Marinus Eduardo De Vries Marsico

RECURSO DE RECONSIDERAÇÃO. TOMADA DE CONTAS ESPECIAL. FNS. DANO AO ERÁRIO DEVIDO A IRREGULARIDADES NA EXECUÇÃO DO PROGRAMA FARMÁCIA POPULAR DO BRASIL. CONTAS IRREGULARES. DÉBITO. MULTA. CONHECIMENTO DO RECURSO. PROCEDÊNCIA DOS ARGUMENTOS. REDUÇÃO DO DÉBITO E DA MULTA.

TOMADA DE CONTAS ESPECIAL (TCE)

Secretaria de Recursos (Serur)

Ante o atendimento dos requisitos de admissibilidade, o recurso interposto por Valquíria Andrea dos Santos - MEI (ou Farmácia São João) contra o Acórdão 8165/2021-TCU-Primeira Câmara pode ser conhecido. Por meio desse acórdão foram julgadas irregulares as contas de Valquíria Andrea dos Santos Souza e esta responsável foi condenada, solidariamente com a empresa Valquíria Andrea dos Santos - MEI, ao recolhimento do débito apurado aos cofres do Fundo Nacional de Saúde, com aplicação de multa, ante a constatação de irregularidades nas dispensações e/ou na documentação comprobatória de dispensações de medicamentos do Programa Farmácia Popular do Brasil.
2.	A recorrente alega que, no cálculo do débito que lhe foi imputado, não foram consideradas três parcelas por ela devolvidas ao Tesouro Nacional em 3/7/2020, 31/7/2020 e 30/4/2021, nos valores de R$ 4.883,72, R$ 4.883,70 e R$ 4.883,70, respectivamente. Desse modo pede a amortização desses valores, devidamente corrigidos, do montante a ser pago.
3.	Como demonstrado pela Serur, assiste razão à recorrente. As parcelas indicadas foram efetivamente recolhidas nas datas mencionadas, conforme comprovam os documentos de peças 89 a 91, e, assim, devem ser abatidas do montante devido. Além disso, deve haver uma redução do valor da multa aplicada a Valquíria Andrea dos Santos Souza, proporcional à diminuição do débito. Desse modo, cabe reduzir o valor da penalidade para R$ 10.000,00 (dez mil reais) .
4.	Em relação à prescrição, embora não tenha sido alegada pela recorrente, a Serur registrou que ela não ocorreu, seja pelos critérios fixados pelo Acórdão 1441/2016-TCU-Plenário, seja pelos parâmetros definidos na Lei 9.873/1999.
	Ante o exposto, acolho os pareceres uniformes e voto por que o Tribunal adote o acórdão que ora submeto a este Colegiado.
TCU, Sala das Sessões, em 31 de maio de 2022.
JORGE OLIVEIRA 
Relator